【裁判字號】    92,判,697
【裁判日期】    920605
【裁判案由】    新型專利異議
【裁判全文】
最  高  行  政  法  院  判  決                    九十二年度判字第六九七號
    上  訴  人  甲○○
    被 上訴 人  經濟部智慧財產局
    代  表  人  蔡練生
    參  加  人  楊順裕
右當事人間因新型專利異議事件，上訴人對臺北高等行政法院中華民國九十一年二月
七日九十年度訴字第一二○四號判決，提起上訴，本院判決如左：
    主  文
上訴駁回。
上訴審訴訟費用由上訴人負擔。
    理  由
一、本件上訴人在原審起訴主張：（一）本件經濟部之訴願決定駁回上訴人之訴願，
    除引述被上訴人八十八年六月二十二日智專（七）○二○一六字第一一八九六一
    號專利異議審定書之審定理由外，對於上訴人於八十八年七月十六日所提「訴願
    書」、八十九年八月十七日所提（八九）華專字第八九一一○一號「訴願補充理
    由書(一)」，及八十九年十一月十三日言詞辯論時所提之「經濟部言詞辯論重點」
    均未詳加審究，其訴願決定理由主要係以「．．．惟查，原處分機關專利審查基
    準１—９—２７，業已述明專利案審定公告後之補充修正申請專利範圍時，基本
    上，不得超出原審定公告時說明書、圖示所載之技術特徵內容，若有超出時，可
    謂已變更實質內容。又該審查基準１—９—２８述明將申請專利範圍獨立項與附
    屬項合併，形成一新的獨立項為申請專利範圍過廣之修正，係縮減其範圍。是參
    酌前述審查基準，系爭案該修正申請專利範圍確實未超出原審定公告時說明書、
    圖示所載之技術內容，且為申請專利範圍過廣之修正，非為訴願補充理由所述為
    擴大專利權保護範圍，而屬變更實質內容者，所訴並不足採。復查，引證二之公
    告日（八十八年一月二十一日）晚於系爭案申請日（八十六年九月六日），是引
    證二尚不得據以論究系爭案不具進步性。又引證二小摺壓片與左、右側壁間形成
    鏤空部，再藉大、小搭接片粘結於左、右側壁，消除鏤空部之結構，與系爭案對
    折部與側片間無空隙者不同，且系爭案對折部尖端較內、外片相接處為高，較引
    證二兩搭接片搭接後並未高於搭接之縫隙，更能有效防止液體流出。引證二大、
    小搭接片之割線末端並不具有系爭案之三角缺口，形成側壁有階級狀，使三角缺
    口上緣貼靠接合處，方便內、外片相互疊接，引證二不足以證明系爭案申請前已
    有相同專利申請。再查，系爭案與引證一、五相較，系爭案盒底切割線（19）具
    有之階級狀與引證一紙製容裝盒之鄰接分隔壁之外環壁（14）之割線未具階級狀
    、及引證五未具有割線者並不相同；且系爭案內片（120）黏合於外片（121）內
    側之結構與引證一外環壁（14）黏設於搭接片之外側之結構及引證五之外環壁未
    具有內、外片之分之結構亦不相同。又系爭案之盒底片側片於切割線末端上緣之
    內片上形成之三角缺口未見於引證一、引證五，故引證一、引證五不足以證明系
    爭案不具新穎性。又系爭案因其內片（120）係黏合於外片（121）內側，可避免
    當盒底片（11）壓向側模時，側片（12）上緣之內片（120 ）遭側模頂緣推起，
    以防止產生不良品；及由系爭案底片側片（12）之割線（19）前端具有之階級狀
    及對折部（16）摺疊於盒內，使得對折部（16）摺疊後高度高於側片（12）之交
    疊處，可防止餐點液體流出；並由盒底片側片於切割線末端上緣之內片上形成之
    三角缺口，可令內、外片黏合時，其邊緣易貼靠於角落，具功效增進，且非可由
    引證一、五所能輕易完成，故引證一、五亦不足以證明系爭案不具進步性。且實
    際摺疊操作時，未設立三角缺口者，其角端易碰觸到內片摺線，使其上緣不具貼
    靠接合處，致操作不易而使黏貼面積降低，系爭案三角缺口結構確具增進功效。
    至引證三、四，訴願理由已不爭執，不予論究。綜上所述，本件訴願人所提異議
    證據尚不足證明系爭案有違專利法第九十七條、第九十八條第一項第一、二款及
    第二項、第一百零五條準用第二十七條第一項之規定。從而原處分機關所為本件
    異議不成立之處分，揆諸首諸法條規定，洵無違誤，應予維持。」云云為理由。
    （二）對於前開經濟部八十九年十二月十二日經（八九）訴第00000000
    號訴願決定所持之理由，上訴人實難甘服，謹分陳不服如次：1.查專利法第一百
    零五條準用同法第二十七條第一項前段明定：二人以上有同一之新型，各別申請
    時，應就最先申請者准予新型專利。又新型專利，以具備專利法第九十七條規定
    ：「稱新型者，謂對於物品之形狀、構造或裝置之創作或改良。」之積極要件；
    而無同法第九十八條規定：「可供產業上利用之新型，無下列情事之一者，得依
    本法申請取得新型專利：一、申請前已見於刊物或已公開使用者：．．．。二、
    有相同之發明或新型申請在先並經核准專利者。．．．新型係運用申請前既有之
    技術或知識，而為熟習該項技術者所能輕易完成且未能增進功效時，雖無前項所
    列情事，仍不得依本法申請取得新型專利。」之消極要件者，始得准予專利。如
    有違反上述規定，自得依同法第一百零二條之規定對之提起異議請求再審查，並
    為撤銷其原准予專利之審定。2.關於新型專利要件及技術同一性之認定原則，本
    院所著下列案例因與現行法之立法意旨相符，故可作為審酌之依據：(1)七十二年
    度判字第二七四號判決：「．．．本於不許雙重專利之原則，申請在後之發明或
    新型，與申請在前之發明兩相較，其重複部分，自應予削除。．．．發明或新型
    之同一性，應就其目的、構造及效果，予以兩相比較，倘比較之結果，雖略見差
    異，惟其技術思想，不能認為各別者，即屬同一，從而縱令其請求專利範圍或其
    記載之形式不同，惟其請求趣旨亦即請求目的，專利說明書及圖例之技術思想同
    一，即屬同一，．．．」；「發明或新型之同一性，應依實質之原則審定之，亦
    即二發明或新型，雖其外觀或構造一部分不同，惟依社會一般通念，倘其目的及
    效果相同，而其不同部分，僅屬申請前習用技術之轉換、附加、削除或材料之變
    換，形狀、排列之變更或數值之限定或變更，且屬一般業者所容易想出者，．．
    ．，申請在後之專利申請案，應不得准許」。(2)七十三年度判字第一一八三號判
    決：「所謂『申請前見於刊物或已公開使用』並不以兩物品之形狀、構造或裝置
    完全同一為必要，苟兩物品之創作動機、目的、構造、作用、技術及功效之主要
    部分相同，而其不相同之附屬部分，僅係習用技術之轉換，為一般業者所容易想
    到者，即難為新型」。（三）系爭案依其於八十六年九月六日申請而核准專利，
    依法於八十七年三月一日公告之「申請專利範圍」所載之結構及特徵為：1.一種
    餐盒分隔結構，該餐盒盒體主要係由相互連接之盒底片及蓋片一體彎折構成；其
    中：盒底片周緣形成等高之側片，各相鄰側片連接處分別形成摺合部，且盒底片
    中段形成有一縱向分隔片，又盒底片對應分隔片兩端之側片上分別形成有對折部
    ，其中異於蓋片一側之側片對應分隔片對折部形成有一兩側緣具兩凸片缺口，且
    對應蓋片之側片於分隔片對折部上緣形成有一階級狀之切割線，令該側片上、下
    緣分別形成內、外片，且內片係黏合於外片內側。2.如申請專利範圍第一項所述
    之餐盒分隔結構，其中盒底片側片於切割線末端上緣之內片上形成一三角缺口，
    用以提高內、外片之黏合面積。3.如申請專利範圍第一或二項所述之餐盒分隔結
    構，其中盒底片之側片缺口兩側中段形成不對應之斜口槽與插口槽，用以令缺口
    之凸片側緣可完全接合。（四）依專利法第一百零三條第三項之規定，新型專利
    權之範圍以說明書所載之「申請專利範圍」為準。而申請專利範圍之獨立項應載
    明申請專利之標的、構成及其實施之必要技術內容、特點；而附屬項應包括所依
    項目之全部技術內容，為所依附項目外之技術特點（專利法施行細則第十六條第
    二、三項）。系爭案依其八十七年三月一日核准公告之「申請專利範圍」，其第
    二、三項為附屬於第一項獨立項之附屬項，並非原第一項獨立項構成及實施之必
    要技術內容、特點，參加人於上訴人八十七年四月三十日對其提出異議後，始於
    八十七年七月二十四日提出修正申請專利範圍，將原屬依附於第一項獨立項之第
    二、三項附屬項併入第一項之獨立項，成為原非獨立項主要構成、實施必要技術
    內容及特徵部分，改變列入成為獨立項之主要構成部分及實施必要技術內容及特
    徵，顯然已擴大專利權保護範圍，自應屬已變更實質內容。足見被上訴人原處分
    之審定理由認定「被異議人於八十七年七月二十四日申請修正申請專利範圍，經
    與八十七年三月一日之公告本比較，未變更實質內容，且為申請專利範圍過廣之
    修正，符合專利法第一百零五條準用第四十四條第四項第一款之規定准予修正，
    本局將另行公告，本案異議案依該修正後之內容審查」云云，於法顯有未合；又
    上訴人於訴願理由中又加以主張，惟經濟部之訴願決定理由認「原處分機關專利
    審查基準１—９—２７，業已述明專利案審定公告後之補充修正申請專利範圍時
    ，基本上，不得超出原審定公告時說明書、圖示所載之技術特徵內容，若有超出
    時，可謂已變更實質內容。又該審查基準１—９—２８述明將申請專利範圍獨立
    項與附屬項合併，形成一新的獨立項為申請專利範圍過廣之修正，係縮減其範圍
    。是參酌前述審查基準，系爭案該修正申請專利範圍確實未超出原審定公告時說
    明書、圖示所載之技術內容，且為申請專利範圍過廣之修正，非為訴願補充理由
    所述為擴大專利權保護範圍，而屬變更實質內容者，所訴並不足採。」云云，即
    顯有違誤之處，因被上訴人自定之專利審查基準難謂即無違誤。（五）茲再針對
    經濟部於訴願程序中進行言詞辯論後，於八十九年十二月十二日以經（八九）訴
    第00000000號訴願決定書為「訴願駁回」之決定所持理由，逐一分陳其
    違誤、失平之處如下：關於原訴願決定理由稱「系爭案因其內片（120 ）係粘
    合於外片（121 ）內側，可避免當盒底片（11）壓向側模時，側片（12）上緣之
    內片（120 ）遭側模頂緣推起，以防止產生不良品；」云云，顯有違誤、失平之
    處。按上訴人已於原訴願書中指明，系爭案使內片（120)搭黏於外片（121 ）內
    側之結構形態與功用，已由異議附件四之第00000000號專利前案（即引
    證一）圖式對等部位所揭露，而兩者既結構相同，則其在避免內片遭側模頂緣推
    起之效果自屬相當，為不爭之事實；而為求慎重起見，上訴人更於訴願言詞辯論
    中，以對照引證一圖式之餐盒實物、及配合以根據系爭案所指之側模製成之模型
    物證，當場操作證明引證一之內、外片結構形態亦可達到避免內片遭側模頂緣推
    起之效果無誤；過程中僅有被上訴人出席人員提出『該側模模型不足證明外界機
    體確有相等構造者』疑問，惟上訴人針對此點亦當場陳明『係因成型機體積龐大
    、無法移至現場，才另以局部之側模模型替代之，並請求原決定機關准予安排訴
    願審議委員到工廠實地勘察機器，以解除該原處分機關審查委員之疑慮』，並獲
    答覆『若有需要，會通知安排現場勘驗餐盒成型機』，此乃與會者有目共睹者；
    不料原決定機關不僅未能就上訴人此部分所提之明確、直接之具體事證給予應得
    之專業認同，竟逕以被上訴人片面之詞為其決定系爭案此部分具專利要件之憑據
    ，實顯有失公允、公正。又關於訴願決定理由中謂：「系爭案盒底片側片（12
    ）之割線（19）前端具有之階級狀及對折部（16）摺疊於盒內，使得對折部（16
    ）摺疊後高度高於側片（12）之交疊處，可防止餐點流出。」云云，亦顯有違誤
    。查系爭案於其說明書及申請專利範圍中均已明示，其階級狀之切割線（19），
    係為使側片上、下緣分別形成較小面積之內片（120）、與較大面積之外片（121
    ），進而令上緣之內片（120）黏設於下緣之外片（121）內側，藉此達到如屋簷
    般之防滲漏效果者，而系爭案此一技術特點與功用，業經上訴人於訴願書中舉證
    說明為上述引證一對等部位之切割線ｍ所揭露之技術，為此，上訴人於訴願程序
    之言詞辯論中，已配合上述兩案之實物實際摺疊佐證，系爭案並不因其割線（19
    ）前端再生一短階之些微變化，產生新的內、外片之割離作用及防滲漏效果，由
    此足見，系爭案將上述引證一之階級狀割線ｍ前端再為增加一階級之簡易線形變
    化，係熟習該項技術者能根據引證一輕易完成，且未能增進功效者；對此系爭理
    由，被上訴人出席人員於再訴願與訴願二次言詞辯論中，均未以具體技術說明回
    應上訴人，僅一昧以片面無據說詞，執言系爭案之階級狀切割線非引證一能輕易
    完成、具功效增進，而該原決定機關又一再置上訴人所提具體事證於不顧，亦顯
    有失公允、公正之處。3.另關於訴願決定理由謂「由盒底片側片於切割線末端上
    緣之內片上形成之三角缺口，可令內、外片黏合時，其邊緣易貼靠於角落，具功
    效增進，且非引證一、五所能輕易完成，故引證一、五亦不足以證明系爭案不具
    進步性」云云，更顯非事實。查被上訴人於原處分就系爭案三角缺口之功能描述
    ，不僅與事實不符，且前後不能自圓其說，顯有偏頗及故意曲解系爭案技術特性
    實質之事實。按系爭案申請專利範圍及說明書對其三角缺口（190 ）之功用，係
    記載為可提高內、外片之黏合面積，此與被上訴人稱其為內、外片黏合時，其邊
    緣易貼靠於角落，兩者訴求之實質、意義截然不同，前者意謂有三角缺口能較無
    三角缺口達到內、外片黏合時之增加面積；而後者則意謂三角缺口之形成是為使
    內、外片能維持正常之黏合作業，與內、外片面積增加無關；更何況形成三角缺
    口，基本上即已構成使內、外片喪失相等三角缺口面積之黏合部位，故不論系爭
    案係指其三角缺口是為達到其說明書所記載提高內、外片之黏合面積功效，或如
    被上訴人原處分上述擅自變更系爭案對三角缺口功效之記載之說詞，可顯見均與
    事實不符，足見訴願決定所持駁回上訴人訴願之理由，其認事、用法均顯有違誤
    。就被上訴人上述違誤之處，上訴人於訴願之言詞辯論中，當場向被上訴人出席
    人員提出質疑，惟未獲其回應，然卻有原決定機關某位審議委員回應『何必斤斤
    計較字面形容之些微差異』，惟上訴人祈望受理訴願機關既主司對被上訴人原處
    分之行政處分有無違法、不當加以審酌，自應查明事實真相，以保護人民之合法
    權益，惟上訴人本於事實越辯越明之真理，乃於訴願言詞辯論中，先以系爭案與
    上述引證一之餐盒實物佐證：系爭案之三角缺口（190）不僅無法提高內（120）
    、外片（121 ）黏合面積，且相對的造成內、外片黏合時，因三角缺口之缺空，
    導致黏合面積降低之缺點；上訴人復將無三角缺口之餐盒實物，以系爭案所指動
    作順序之配合壓入一側模模型模擬操作，而當場證明有、無三角缺口，均不影響
    內片邊緣之貼靠角落；緣此，系爭案之三角缺口既未能達成其說明所載實施功效
    ，當非專利法第九十七條規定所稱之新型標的，亦無增進功效性，依法自不具新
    型專利要件，事證至明。再者，原決定機關不僅未能就上述被上訴人出席言詞辯
    論人員無法以具體技術性回應上訴人之實物佐證所產生之結論，作成有利於上訴
    人之訴願決定，更竟指稱：「實際操作時，未設立三角缺口者，其角端易碰觸到
    內片摺線，使其上緣不易貼靠接合處，致操作不易而使黏貼面積降低」云云，顯
    與事實不符，因上訴人操作時並無訴願決定之上述情事，由此顯見，訴願決定理
    由顯有違誤、失平之處。4.基於專利權係屬一排他性之權利，本於不許雙重專利
    之原則，與避免習用技術被非法壟斷破壞產業正常發展之精神，則申請在後之新
    型，自不得以重複申請在前之新型或習用技術為其申請專利範圍之結構特徵；而
    申請專利範圍之獨立項應載明申請專利之標的、構成及其實施必要之技術內容、
    特點（專利法施行細則第十六條第二項）。系爭案其申請專利範圍所載技術特點
    既涉及多項先前習用技術，依法自應強制系爭案刪除其申請專利範圍中所載已屬
    習用部用之特徵處，方符法理與事實，否則即會造成重複專利及導致公眾權益之
    受損害。5.事實上，系爭案其申請專利範圍所載多項技術結構特點（例如三角缺
    口、階級切割線之作用、及內、外片結構等），究竟是否真能達到其所述之實施
    功效，均可藉由相關紙餐盒成型機之實際運作，獲得簡易、快速之證明，又事實
    上該種用以製造具分隔紙餐盒成型機亦早為業界所使用，其中包含與上訴人相關
    聯（址設：桃園縣）之鼎淳實業股份有限公司，其廠內即有包含本案參加人等所
    販售予上訴人之相關紙餐盒成型機多台，如相片之操作過程所示；為此，特懇請
    在審究本案時能安排被上訴人與原決定機關到上開鼎淳實業股份有限公司現場實
    地勘察，相信對系爭案是否具專利要件及是否有違反專利法規定之真相即可大白
    ，亦足證被上訴人之原處分及原訴願決定均有率斷之處。6.至於訴願決定理由中
    指「引證三、四，訴願理由已不爭執，不予論究」，顯與事實不符，上訴人於訴
    願理由中及訴願之言詞辯論時以及所提出之「經濟部言詞辯論重點」中均有加以
    爭執，足見訴願決定有對上訴人之重要主張漏未審酌之違法。（六）綜上所陳事
    證，已足以證明本件被上訴人之原處分顯有違法、失平之處，經濟部之訴願決定
    率予維持亦顯有違誤、率斷，為此訴請為撤銷訴願決定及原處分之判決。
二、被上訴人則以：（一）上訴人起訴理由指稱系爭案八十七年七月二十四日修正之
    申請專利範圍，將原屬依附於第一項獨立項之第二、三項附屬項併入第一項中，
    成為原非屬獨立項主要構成、實施必要技術內容及特徵部分，改變列入成為獨立
    項之主要構成部分及實施必要技術內容及特徵，顯已擴大專利權保護範圍，自應
    屬變更實質內容等云云。查被上訴人專利審查基準１—９—２７所述專利案審定
    公告後之補充修正申請專利範圍時，基本上，不得超出原審定公告時說明書、圖
    示所載之技術特徵內容，若有超出時，可謂已變更實質內容，及１—９—２８所
    述將申請專利範圍獨立項與附屬項合併，形成一新的獨立項為申請專利範圍過廣
    之修正，係縮減其範圍，系爭案該修正申請專利範圍確實未超出原審定公告時說
    明書、圖示所載之技術特徵內容，且為申請專利範圍過廣之修正，非如起訴理由
    所述為擴大專利權保護範圍，而屬變更實質內容者，故訴訟無理由。（二）上訴
    人起訴理由指稱訴願決定理由中指「引證三、四，訴願理由已不爭執，不予論究
    」，顯與事實不符，上訴人於訴願理由及訴願之言詞辯論時以及所提出之經濟部
    言詞辯論重點中均有加以爭執，足見訴願決定對上訴人之重要主張漏未審酌之違
    法等云云。惟查起訴所附之訴願理由書及訴願補充理由書中皆未提及引證三、四
    ；而起訴所附證八中亦僅述明引證三於異議理由書中聲明是為證明參加人利用職
    務之便將其交付之樣品私自提出申請專利之證據；惟查被上訴人原處分對引證三
    、四不具證據力之審定理由，上訴人皆無辯駁，難謂訴願決定對上訴人之重要主
    張漏未審酌，故訴訟無理由。（三）上訴人起訴理由又稱上訴人於訴願言詞辯論
    中以對照引證一之餐盒實物及側模模型，當場操作證明引證一之內、外片結構型
    態亦可達到避免內片遭側模頂緣推起之效果無誤；系爭案不因其割線前端再生一
    短階之些微變化，產生新的內、外片之割離作用及防滲漏功效者；及證明有無三
    角缺口均不影響內片邊緣之貼靠角落者。可證明訴願決定理由所稱「系爭案因其
    內片（120）係黏合於外片（121）內側，可避免當盒底片（11）壓向側模時，側
    片（12）上緣之內片（120 ）遭側模頂緣推起，以防止產生不良品」、「系爭案
    盒底片側片（12）之割線（19）前端具有之階級狀及對折部（16）摺疊於盒內，
    使得對折部（16）摺疊後高度高於側片（12）之交疊處，可防止餐點流出」，及
    「由盒底片側片於切割線末端上緣之內片形成之三角缺口，可令內、外片黏合時
    ，其邊緣易貼靠於角落，具功效增進，且非可由引證一、五所能輕易完成，故引
    證一、五亦不足以證明系爭案不具進步性」等顯有違誤等云云。惟查系爭案與引
    證一（第00000000號專利案）、引證五（第00000000號專利案
    ）比較如下，系爭案盒底片切割線（19）前端具有之階級狀，及切割線末端上緣
    之內片上形成之三角缺口均未見於引證一、引證五。且查系爭案分隔片（15）向
    上折起使其對折部（16）相對折合黏固於底片之側片（12）時，因底片切割線（
    19）前端具有之階級狀使得對折部（16）摺疊後高度高於側片（12）之交疊處（
    參見系爭案之第四圖），使其摺疊黏固後無縫隙，可防止餐點液體流出（系爭案
    專利說明中雖未明確述明該項功效，然由其第四圖中卻可見達成是項功效之結構
    特點，且系爭案專利權人於異議答辯時亦指明該結構特點），反之引證一對折部
    摺疊於盒外，摺疊後裡外高度相當，疊合黏固後易有縫隙產生，餐點液體會滲漏
    流出。又查系爭案之盒底片側片於切割線末端上緣之內片上形成之三角缺口，除
    可令側片三角缺口（190 ）上緣貼靠接合處，並可增加內、外片貼合面積，以提
    昇盒體強度（揭示於系爭案創作說明5 中，非如起訴理由所稱為原處分擅自變更
    系爭案對三角缺口功效之記載）；且由異議引證三產品〔為上訴人自家產品，因
    無具公信力之資料佐證其公開日期而不具證據力，上訴人對此並無辯駁而默認〕
    上即有系爭案切割線末端上緣三角缺口結構，顯見系爭案三角缺口之增進功效，
    亦為上訴人所認同，否則上訴人又何必於自家產品上亦具有三角缺口。又該項功
    效亦經經濟部訴願審議委員就實體實際操作，並於訴願決定理由述明「未設立三
    角缺口者，其角端易碰觸到內片摺線，使其上緣不易貼靠接合處，致操作不易而
    使黏貼面積降低，系爭案三角缺口確具增進功效」，故引證一、五不足以證明系
    爭案不具進步性之事證至為明確等語作為抗辯。
三、參加人在原審參加意旨略謂：（一）系爭案於八十七年七月二十四日修正之申請
    專利範圍，係將附屬項之第二、三項併入第一項中，實際上，係為縮減，並非為
    擴張，且無實質變更之事實。（二）系爭案與引證一（第00000000號）
    、引證五（第00000000號），比較如下：系爭案盒底片11切割線19前端
    具有之階級狀，切割線19末端上緣之內片120 上形成之底片之側片12時，因底片
    切割線19前端具有之階級狀使得對折部16摺疊後高度高於側片12之交疊處（如系
    爭案第四圖），使其摺疊黏固後無縫隙，可防止餐點液體流出；反觀，引證一對
    折部摺疊於盒外，摺疊後裡外高度相當，疊合黏固後易發生縫隙，餐點液體會滲
    漏流出。系爭案之盒底片側片於切割線19末端上緣之內片120 上形成之三角缺口
    190，除可令側片三角缺口190上緣貼靠接合處，並可增加內、外片120、121貼合
    面積，以提昇盒體強度。又系爭案於切割線19末端上緣三角缺口190 之結構，係
    為具有功效增進者，該項功效經經濟部訴願審議委員就實際操作，於訴願決定理
    由述明：「未設立三角缺口者，其角端易碰觸到內片摺線，使其上緣不易貼靠接
    合處，致操作不易而使黏貼面積降低，故系爭案三角缺口190 具功效上之增進」
    ，故引證一、五不足以證明系爭案不具進步性。（三）引證二係於系爭案申請後
    才公告，難以論究系爭案之進步性，且引證二小摺壓片與左、右側壁間形成有鏤
    空部，再藉大、小搭接片粘結於左、右側壁，消除鏤空部結構，與系爭案對折部
    與側片間無間隙之結構不同，且系爭案對折部尖端較內、外片相接處為高，較引
    證二兩搭接片搭接後並未高於搭接之縫隙，可有效防止液體流出。引證二大、小
    搭接片之割線末端並不具有系爭案之三角缺口，形成側壁有階級狀，使三角缺口
    上緣貼靠接合處，方便內、外片疊接，提高黏合面積之結構及達成之功效，兩者
    截然不同，引證二難以證明系爭案於申請前已有相同專利提出申請。（四）引證
    三為上訴人產品，因無具公信力之資料佐證其公開日期而不具證據力，上訴人對
    此並無辯駁而默認。（五）引證四之銷售合約書係私文書，且簽具日期於系爭案
    申請日之後，其內容係全自動雙子星成型機，並未揭示系爭案之產品或技術內容
    ，不具證據力。（六）綜上所述，系爭案之結構特徵與各引證案中所揭示之結構
    相較，不但結構特徵不同，且系爭案並未有運用申請前既有之技術或知識，而為
    熟習該項技術者所能輕易完成且未能增進功效之情形，自無違專利法之規定等語
    。
四、原審斟酌全辯論意旨及調查證據之結果以：按凡對物品之形狀、構造或裝置之創
    作或改良，而可供產業上利用者，得依專利法第九十七條暨第九十八條第一項規
    定申請取得新型專利。而對於公告中之新型，任何人認有違反專利法第九十七條
    至第九十九條規定，提起異議者，依同法第一百零二條規定，得自公告之日起三
    個月內，備具異議書，附具證明文件，向專利專責機關提起之。從而，系爭專利
    有無違反專利法情事而應不予專利，依法應由異議人附具證據證明之，倘其證據
    不足以證明系爭專利有違專利法之規定，自應為異議不成立之處分。本件系爭第
    00000000號「餐盒分隔結構」新型專利案，該餐盒盒體主要係由相互連
    接之盒底片及蓋片一體彎折構成；其中：盒底片周緣形成等高之側片，各相鄰側
    片連接處分別形成摺合部，且盒底片中段形成有一縱向分隔片，又盒底片對應分
    隔片兩端之側片上分別形成摺合部，其中異於蓋片一側之側片對應分隔片對折部
    形成有一兩側緣具兩凸片缺口，且對應蓋片之側片於分隔片對折部上緣形成有一
    階級狀之切割線，令該側片上、下緣分別形成內、外片，且內片係黏合於外片內
    側，盒底片之側片缺口兩側中段形成不對應之斜口槽與插口槽，用以令缺口之凸
    片側緣可完全接合；又蓋片異於盒底片之周緣側邊分別形成對應彎折之側邊；盒
    底片側片於切割線末端上緣之內片上形成一三角缺口，用以提高內、外片之黏合
    面積。上訴人所提異議附件二、三係本院七十二年度判字第二七四號及七十三年
    度判字第一一八三號判決書影本；異議附件四為八十五年三月一日公告之第00
    000000號「多格式盆區紙製容裝盒之結構改良」新型專利案（即引證一）
    之審定公告影本；異議附件五為八十五年十月二十四日申請專利，八十八年一月
    二十一日公告之第00000000號「附盒蓋之分隔式紙製容裝盒之結構改良
    」新型專利案（即引證二）說明書影本；異議附件六為紙製餐盒實物一個（即引
    證三）；異議附件七為八十六年九月二十七日簽立之銷售合約書影本（即引證四
    ）；異議附件八為八十四年十一月十一日公告之第00000000號「具側角
    小盆區之紙製容裝盒結構」新型專利案之審定公告影本（即引證五）。被上訴人
    係以系爭案八十七年七月二十四日申請修正申請專利範圍，經與八十七年三月一
    日公告本比較，未變更實質內容，且為申請專利範圍過廣之修正，符合專利法第
    一百零五條準用第四十四條第四項第一款之規定准予修正。引證一紙製容裝盒鄰
    接分隔壁之外環壁雖具割線，以疊合黏貼，但不具有系爭案盒底片側片於切割線
    末端上緣之內片上形成三角缺口，以提高內、外片黏合面積，及盒底片側片缺口
    兩側中段形成不對應之斜口槽與插口槽，以令缺口之凸片側緣可完全接合，防止
    液體流出之結構及功效，引證一不足以證明系爭案不具新穎性及進步性。引證二
    係八十八年一月二十一日公告，在系爭案申請之後，難據以論究系爭案之進步性
    。引證二之結構，與系爭案對折部與側片間無空隙者不同，且系爭案對折部尖端
    較內、外片相接處為高，較引證二更能有效防止液體流出。引證二大、小搭接片
    之割線末端並不具有系爭案之三角缺口，形成側壁有階級狀，使三角缺口上緣貼
    靠接合處，方便內、外片相互疊接，提高黏合面積之結構及功效，引證二不足以
    證明系爭案申請前已有相同專利申請。引證三雖印製（西元一九九七年六月一日
    ）版權所有，請勿翻印字樣，但亦印製本產品獲准專利NO.111411 字樣，而專利
    NO.111411 號即為引證一之專利證書號數，但引證三與引證一之結構、技術內容
    並不相同，如引證三具盒蓋；引證一之具補強效果之搭接片特徵，未見於引證三
    ；引證一外環壁與分隔壁間之摺線組與引證三之摺線組具有斜口槽、插口槽者不
    同，引證三與引證一難謂相同，引證三實物上印製字樣內容顯有疑義，又無其他
    資料證實引證三在系爭案申請前即已公開，引證三不具證據力。引證四係私文書
    ，且其簽約日期在系爭案申請之後，其產品係全自動雙子星成型機，並未揭示系
    爭案結構之產品或技術內容，不具證據力。引證五紙製容裝盒結構之摺壓片與搭
    接片形成對等結構，與系爭案之缺口、凸片、斜口槽、插口槽之結構相當，但系
    爭案尚有蓋片之側片於分隔片對折部上緣形成階級狀之切割線、切割線末端上緣
    之內片形成三角缺口之結構及達成提高內、外片黏合面積之功效並未見於引證五
    ，引證五不足以證明系爭案不具新穎性及進步性，乃為本件異議不成立之處分。
    上訴人不服，以系爭案八十七年七月二十四日修正之申請專利範圍，將原屬依附
    於第一項獨立項之第二、三項附屬項併入第一項，成為原非獨立項主要構成、實
    施必要技術內容及特徵部分，改變列入成為獨立項之主要構成部分及實施必要技
    術內容及特徵，顯然已擴大專利權保護範圍，自應屬已變更實質內容；原處分及
    原決定未依被上訴人專利審查基準所訂定之判斷進步性之基本原則及判斷方式，
    審查系爭案與異議證據間是否不具進步性之情事，因就系爭案八十七年七月二十
    四日修正之申請專利範圍前段部分結構特徵，顯已見於引證一、二，第二段蓋片
    之結構特徵已見於引證二，而其第三段三角缺口之結構特徵並無原處分所指可使
    內、外片之接合面積達到最大之功效；又內、外片黏合時，內片之邊緣能否貼靠
    於角落，係取決於分割線之長短與分割線末端緣之分割角度，與本案三角缺口結
    構無關；三角缺口不僅未能擴大內外片之黏設面積，反而會減少內外片之黏設面
    積；系爭案在相鄰側片之摺合部與內、外片間之結構形態，與引證一相鄰外環壁
    之摺壓片與分割線兩端之外環壁之形態與作用相同，系爭案將相鄰側片之摺合部
    黏設於內外片之內側，係熟習該項技藝者可輕易完成；系爭案在相鄰側片間之凸
    片缺口兩側中段形成不對應之斜口槽與插口槽，以達防止液體流出之結構功效，
    早已為引證五所揭露；盒底片對折部不論折疊於盒內或盒外，其避免導引汁液流
    出之效果相同；系爭案切割線之目的與功用與引證一之切割線所達到之功效顯然
    相同，系爭案之三角缺口相較於引證一、二，確實不具功效增進云云，提起訴願
    。訴願機關經濟部認為：被上訴人專利審查基準1- 9-27 ，業已述明專利案審定
    公告後之補充修正申請專利範圍時，基本上，不得超出原審定公告時說明書、圖
    示所載之技術特徵內容，若有超出時，可謂已變更實質內容。又該審查基準1-9-
    28述明將申請專利範圍獨立項與附屬項合併，形成一新的獨立項為申請專利範圍
    過廣之修正，係縮減其範圍。是參酌前述審查基準，系爭案該修正申請專利範圍
    確實未超出原審定公告時說明書、圖示所載之技術特徵內容，且為申請專利範圍
    過廣之修正，非為訴願補充理由所述為擴大專利權保護範圍，而屬變更實質內容
    者，所訴並不足採；復查，引證二之公告日（八十八年一月二十一日）晚於系爭
    案申請日（八十六年九月六日），是引證二尚不得據以論究系爭案不具進步性；
    又引證二小摺壓片與左、右側壁間形成鏤空部，再藉大、小搭接片黏結於左、右
    側壁，消除鏤空部之結構，與系爭案對折部與側片間無空隙者不同，且系爭對折
    部尖端較內、外片相接處為高，較引證二兩搭接片搭接後並未高於搭接之縫隙，
    更能有效防止液體流出；引證二大、小搭接片之割線末端並不具有系爭案之三角
    缺口，形成側壁有階級狀，使三角缺口上緣貼靠接合處，方便內、外片相互疊接
    ，引證二不足以證明系爭案申請前已有相同專利申請；再查，系爭案與引證一、
    五相較，系爭案盒底片切割線19具有之階級狀與引證一紙製容裝盒之鄰接分隔壁
    之外環壁14之割線未具階級狀、及引證五未具有割線者並不相同；且系爭案內片
    120黏合於外片121內側之結構與引證一外環壁14黏設於搭接片之外側之結構及引
    證五之外環壁未具有內、外片之分之結構亦不相同；又系爭案之盒底片側片於切
    割線末端上緣之內片上形成之三角缺口未見於引證一、引證五，故引證一、引證
    五不足以證明系爭案不具新穎性；又系爭案因其內片120係黏合於外片121內側，
    可避免當盒底片11壓向側模時，側片12上緣之內片120 遭側模頂緣推起，以防止
    產生不良品；及由系爭案盒底片側片12之割線19前端具有之階級狀及對折部16摺
    疊於盒內，使得對折部16摺疊後高度高於側片12之交疊處，可防止餐點液體流出
    ；並由盒底片側片於切割線末端上緣之內片上形成之三角缺口，可令內、外片黏
    合時，其邊緣易貼靠於角落，具功效增進，且非可由引證一、五所能輕易完成，
    故引證一、五亦不足以證明系爭案不具進步性；且實際摺疊操作時，未設立三角
    缺口者，其角端易碰觸到內片摺線，使其上緣不易貼靠接合處，致操作不易而使
    黏貼面積降低，系爭案三角缺口結構確具增進功效；至引證三、四，訴願理由已
    不爭執，不予論究；本件上訴人所提異議證據尚不足證明系爭案有違專利法第九
    十七條、第九十八條第一項第一、二款及第二項、第一百零五條準用第二十七條
    第一項之規定，因而為駁回訴願之決定。經查，按專利案審定公告後之補充修正
    申請專利範圍時，基本上，不得超出原審定公告時說明書、圖示所載之技術特徵
    內容，若有超出時，可謂已變更實質內容；又將申請專利範圍獨立項與附屬項合
    併，形成一新的獨立項為申請專利範圍過廣之修正，係縮減其範圍。本件系爭案
    於八十七年七月二十四日修正之申請專利範圍，係將附屬項之第二、三項併入第
    一項中，並未超出原審定公告時說明書、圖示所載之技術特徵內容，且為申請專
    利範圍過廣之修正，依首揭說明，並未變更實質內容，而係縮減其範圍。上訴人
    訴稱為擴大專利權保護範圍，而屬變更實質內容云云，要屬個人之見，並非可採
    。復查，系爭案分隔片向上折起使其對折部相對折合黏固於底片之側片時，因底
    片切割線前端具有之階級狀使得對折部摺疊後高度「高於」側片之交疊處，使其
    摺疊黏固後「無縫隙」，可防止餐點液體流出，具功效增進。反觀，引證一對折
    部摺疊於盒外（穿過側片），摺疊後裡外「高度相當」，疊合黏固後仍留「有縫
    隙」，此由卷附上訴人自製引證一之實物，亦可明顯看出，餐點液體將從縫隙流
    出；是系爭案之「階級狀」切割線，其作用甚大，乃高度之創作，非如上訴人所
    稱簡單之線形變化而已。又系爭案之盒底片側片於切割線末端上緣之內片上形成
    之「三角缺口」，可增加內、外片貼合面積，以提昇盒體強度，此由上訴人提出
    自製之引證一實物及參加人提出之系爭案實物加以比較（實物背對強光，可透析
    其內、外片貼合之面積，系爭案為大，引證一較小）可得證明。上訴人以圖示比
    較之方法，謂引證一貼合面積較系爭案為大（超過之面積恰如三角缺口之面積）
    ，其謬誤之處在於引證一對應蓋片之「對折部」，面積較系爭案為大，相對地，
    其「內片」所剩面積較系爭案為小，換言之，可與外片貼合之面積即較小；又系
    爭案之切割線所形成之階級狀，使內片能更往下而增加與外片貼合之面積；凡此
    相關之變化，上訴人均未思及，徒以簡單之算數公式，即謂系爭案少了三角缺口
    ，即減少該三角缺口相同之黏合面積云云，自非可採。綜上所述，系爭案之「階
    級狀」切割線，確實可防止餐點液體流出，其「三角缺口」確實可增加內、外片
    貼合面積，提昇盒體強度，具功效之增進。上訴人主張系爭案與引證一、五相較
    ，並不具進步性云云，並非可採。被上訴人以上訴人所提異議證據尚不足證明系
    爭案有違專利法第九十七條、第九十八條第一項第一、二款及第二項、第一百零
    五條準用第二十七條第一項之規定，乃為本件異議不成立之處分，揆諸首揭規定
    及說明，並無違誤，訴願決定予以維持，亦無不合，因而為上訴人敗訴之判決。
五、本院核原判決依上開規定及說明，尚無違誤。上訴意旨仍執陳詞，指摘原判決有
    不適用法規及不備理由之違背法令，聲明廢棄。惟查：本件於訴願決定時，訴願
    決定機關經濟部曾將上訴人之訴願書連同相關卷證送請財團法人工業技術研究院
    機械工業研究所之專家鑑定審查結果，亦認定系爭案具功效增進性，原處分並無
    違誤，建議應予駁回訴願，有該機械工業研究所函暨審查意見書附訴願卷可稽，
    而原判決亦引用上開審查意見對上訴人之訟爭各點詳予剖析論駁甚為明確，原判
    決難謂有不適用法規及不備理由之違背法令，從而本件上訴意旨無非上訴人持其
    主觀法律見解之歧異，斤斤指摘，核無足取，應認上訴意旨為無理由，應予駁回
    。
據上論結，本件上訴為無理由，爰依行政訴訟法第二百五十五條第一項、第九十八條
第三項前段，判決如主文。
中    華    民    國    九十二      年      六        月       五       日
                    最 高 行 政 法 院  第 二 庭
                                審 判 長 法  官      陳  石  獅
                                         法  官      吳  明  鴻
                                         法  官      彭  鳳  至
                                         法  官      高  啟  燦
                                         法  官      黃  合  文
右  正  本  證  明  與  原  本  無  異
                                         法院書記官  張  雅  琴
中    華    民    國    九十二      年      六        月      十二      日


司法院資訊處製作；財團法人民間司法改革基金會備份。
